【裁判字號】    97,消債更,524
【裁判日期】    980318
【裁判案由】    更生事件
【裁判全文】
臺灣板橋地方法院民事裁定           97年度消債更字第524號
聲  請  人  乙○○
上列當事人因消費者債務清理事件聲請更生及保全處分，本院裁
定如下：
    主  文
更生及保全處分之聲請均駁回。
聲請費用由聲請人負擔。
    理  由
一、按「聲請更生或清算不合程式或不備其他要件者，法院應以
    裁定駁回之，但其情形可以補正者，法院應定期間先命補正
    」，消費者債務清理條例（下稱本條例）第8 條定有明文。
    又「債務人與金融機構協商成立者，不得聲請更生或清算。
    但因不可歸責於己之事由，致履行顯有重大困難者，不在此
    限」；「本條例施行前，債務人依金融主管機關協調成立之
    中華民國銀行公會會員辦理消費金融案件無擔保債務協商機
    制與金融機構成立之協商，準用前項之規定」，復為本條例
    第151 條第5 項、第6 項所明定。依其立法理由可知，債務
    清償方案成立後，固由債務人按其條件履行，惟需發生情事
    變更，在清償期間收入或收益不如預期，致該方案履行困難
    甚或履行不能，因不可歸責於己，始能聲請更生或清算，此
    項規定旨在避免債務人任意毀諾已成立之協商，濫用更生或
    清算之裁判上債務清理程序，蓋以債務清償方案係經當事人
    行使程序選擇權所為之債務清理契約，債務人應受該成立之
    協議所拘束，債務人既與金融機構協商成立，如認該協商方
    案履行有其他不適當情形，自仍應再循協商途徑謀求解決。
二、本件聲請人即債務人聲請意旨略以：伊屬本條例第2 條所稱
    消費者，負債總金額為新臺幣（下同）916,778 元，因其有
    不能清償債務情事，前於民國95年間已依金融主管機關協調
    成立之中華民國銀行公會會員辦理消費金融案件無擔保債務
    協商機制，與最大債權機構中國信託商業銀行股份有限公司
    （以下簡稱中國信託）達成協商，約定自95年10月起，每月
    以21,416元清償債務。然聲請人擔任康能實業有限公司業務
    助理，每月固定薪資為25,000元，實領約23,500元，扣除每
    月協商應付金額後，無法維持家庭最低基本生活開銷，聲請
    人迫不得已於96年8 月選擇毀諾，故聲請人非惡意不依約履
    行協商條件，實係客觀上無法依原協商條件履行，此係非可
    歸責於己之事由所致。爰依法聲請裁定准予更生，暨為保全
    處分云云。
三、按聲請人於提起本件更生聲請之前，曾在95年間依金融主管
    機關協調成立之中華民國銀行公會會員辦理消費金融案件無
    擔保債務協商機制，與最大債權機構中國信託達成協商乙節
    ，有中國信託所提出之協議書及無擔保債務還款計劃在卷可
    稽（本院卷第76至78頁），而聲請人於96年8 月27日即告毀
    諾，此復為聲請人所自承，並為中國信託商業銀行股份有限
    公司陳報無訛，有其書狀在卷可佐（士林地方法院卷第13頁
    、本院卷第70、73頁）。乃本件聲請人聲請更生，依上開說
    明，自須符合「不可歸責於己之事由致履行顯有重大困難」
    之要件，方屬適法。經查：
  (一)斟酌本件聲請人主張伊於96年8 月後毀諾之原因，係謂每月
    收入於扣除協商應繳金額後，無法維持家庭生活云云。而查
    聲請人所稱每月扣除勞健保費用後實領收入23,500元乙情，
    固有聲請人提出之95年度綜合所得稅各類所得資料清單、財
    產及收入狀況說明書在卷可參。惟按聲請人對其經濟狀況、
    家庭收支情形應知之綦詳，理應於協商時評估可否履行協商
    條件之情事，聲請人當時盱衡其經濟狀況，猶簽署協商協議
    書，同意最大債權銀行即中國信託之無擔保債務還款計劃，
    是其償還能力，當屬聲請人於協商時可得預見，自不得再以
    銀行不顧伊之實際狀況，片面擬定還款，伊不得已接受協商
    條件等語辯解。換言之，聲請人於協商時既已明知其收入數
    額，以及將來可能支出之用途，仍同意承諾原協商條件，當
    非無充分考量籌措資金來源之規劃，自不得再以同一原因反
    覆爭執。
  (二)其次，細繹聲請人所提出之96年度綜稅所得資料查詢清單、
    財政部臺灣省北區國稅局95年度綜合所得稅各類所得資料清
    單及勞工保險被保險人投保資料表所示，聲請人自95年6 月
    1 日起即在康能實業有限公司投保勞工保險（本院卷第53、
    54及第62至63頁），是知聲請人自締結協商時起迄至提起本
    件聲請事件之際，應均任職於前述公司無疑。茲依卷附聲請
    人於締結前揭協商之前（按即95年10月前）所提出之收入證
    明切結書所載，彼當時係認自己之每月收入數額為22,500元
    （本院卷第81頁）；然參酌前述綜合所得稅各類所得資料清
    單及勞工保險卡所載內容，聲請人於96年度（即締結協商之
    年度後）每月所得為25,000元，論其數額已高於協商成立當
    聲請人所表明之收入，可謂不減反增。則聲請人別無新生事
    由，徒以空言主張收入不足支應協商還款金額，即屬為不可
    歸責之事由云云，要屬無據，難認可採。
  (三)雖聲請人復以其每月實領薪津約23,500元，然前揭協商條件
    約定應由伊每月償還21,600元，無法維持聲請人及所需扶養
    親屬一人合計每月19,658元（士院卷第13頁）或19,074元（
    本院卷第66頁）之基本生活開銷，故無法依原協商條件履行
    ，不得以而毀諾，故屬不可歸責之情事云云。惟所謂扶養情
    節並非偶然、短暫發生情節，可謂事屬重大，然觀諸聲請人
    主張依法應受其扶養之人之說法，先後竟有甲○○、丙○○
    之不同（士院卷第51頁、本院卷第30頁），顯見其是否確有
    此等支出，已非無疑。況經本院調查結果，上開甲○○非但
    有位於臺北縣板橋市○○○街1 －4 號之建物及坐落其上之
    土地各1 筆，且另有兆豐金融控股股份有限公司等4 筆投資
    款，此有本院稅務電子閘門財產所得調件資料在卷可佐（本
    院卷第13至15頁），甚難認其有不能維持生活而有受聲請人
    扶養之必要；至聲請人雖於其後改稱受扶養權利人應為丙○
    ○云云，然聲請人既自承有5 名兄弟姊妹（本院卷第30頁）
    ，而丙○○之配偶甲○○又非無資力之人如前所述，則依法
    應分擔丙○○扶養義務之人數應為6 人，乃聲請人陳報其支
    出扶養費之情節既與上開法律規定不符，所述亦難以置信。
    再依聲請人所檢送之租賃合約所載，每月所需給付之租金不
    過為4,500 元（租賃合約書影本，見士院卷第43至50頁），
    然聲請人竟於其所撰寫之「每月必要支出開銷」項目書明此
    部分每月支出數額為5,000 元，顯見聲請人於前揭文書所撰
    寫各該支出種類、原因、數額等情節難免有不盡不實，當然
    無法信為真正。遑論聲請人於前述協商成立後，於毀諾前仍
    舊每年可以繳納其向安泰人壽保險股份有限公司所投保之保
    險費50,903元無礙（其中終身壽險部分，採季繳，每季繳納
    6,914 元，故每年繳納數額合計為27 ,656 元，計算式：6,
    914 ×4 ＝27,656；另重大疾病終身壽險，係年繳23,247元
    。兩者合計為27,656＋23,247＝50, 903） ，甚至迨至提起
    本件更生聲請之後之97年9 月、10月間亦可正常持續繳保費
    ，此有前揭保險公司98年1 月8 日安俊秘字第980013號函及
    所附主約查詢資料、歷年繳費記錄在卷可佐。是聲請人於毀
    諾前既可於支出日常生活費用、繳納協商款項後，猶有餘力
    繳納前揭保費，堪認其所得來源當有他端，非僅只有薪資一
    途。是綜合上情，可見聲請人所述：伊有收入不足支應協商
    還款金額云云，不足採信。
  (四)再者，參以聲請人之債務總金額僅為916,778 元，此有聲請
    人提出之財團法人金融聯合徵信中心所出具債務人個人信用
    報告─債務清理條例前置協商專用債權人清冊在卷足稽（士
    院卷第53至55頁），而聲請人正值盛年，只要願意努力工作
    ，撙節支出，亦非不可能再繼續履行現今之協商條件；何況
    本件聲請人如對原協商條件之履行存有疑慮，亦得與其債權
    人如中國信託商業銀行股份有限公司等人，依銀行公會決議
    針對95年度銀行公會協商案件已毀諾之客戶，申請「個別協
    商一致性方案」，由最大無擔保債權銀行依據前置協商清償
    方案之精神和原則，與債務人重新協商議定符合債務人繳款
    能力之月付款金額，該方案最長為180 期，利率最低為0 ％
    ，而再次進行解決債務之商談。是上開情形，當足為聲請人
    所參考。
四、按更生程序係為保護有更生誠意之債務人而設，債務人如不
    配合法院而為協力行為，即足認其欠缺清理債務之誠意，且
    無聲請更生之真意，自無加以保護之必要（本條例第9 條、
    第46條參照）。核諸聲請人提出之證據，既難認其有何不可
    歸責於己致履行顯有重大困難或不能履行之情事，且此外，
    聲請人復未提出其他利己證據以實其說，是本件聲請人聲請
    更生，即屬要件不備，核其情形又屬無從補正，是依首揭說
    明，本件自應駁回其更生之聲請。又本件聲請人更生之聲請
    既經駁回，則其保全處分之聲請亦失所附麗，應併予駁回。
五、爰裁定如主文。
中    華    民    國    98    年    3     月    18    日
                  民事第二庭法  官  蕭胤瑮
上為正本係照原本作成
如不服本裁定，應於裁定送達後10日內，以書狀向本院提出抗告
，並繳納抗告費新臺幣1千元
中    華    民    國    98    年    3     月    18    日
                            書記官  粘建豐


司法院資訊處製作；財團法人民間司法改革基金會備份。
